臺灣高等法院刑事判決　　　　　　　　98年度上易字第2887號
上　訴　人　臺灣臺北地方法院檢察署檢察官
被　　　告　李超群
　　　　　　路永慧
上列二人共同
選任辯護人　陳萬發律師
上列上訴人因被告等違反臺灣地區與大陸地區人民關係條例案件
，不服臺灣臺北地方法院98年度易字第1129號，中華民國98年11
月4日第一審判決（起訴案號：臺灣臺北地方法院檢察署97年度
偵字第20667號），提起上訴，本院判決如下：
    主  文
原判決撤銷。
李超群、路永慧共同違反臺灣地區與大陸地區人民關係條例所定
未經許可，不得為大陸地區教育機構在臺灣地區辦理招生事宜或
從事居間介紹之行為之規定，各處有期徒刑陸月，如易科罰金，
均以新台幣壹仟元折算壹日。
    事  實
一、李超群係址設臺中市○○路117號8樓「海峽兩岸教育交流促
    進協會」（下稱海峽教育協會，另於臺北市○○○路○段77
    號2樓設有臺北辦事處）之理事長，路永慧為該會之秘書長
    ，李超群、路永慧二人明知未經許可，不得為大陸地區（中
    國）教育機構在臺灣地區辦理招生事宜或從事居間介紹之行
    為，竟基於非法為大陸地區（中國）教育機構在臺灣地區辦
    理招生事宜之犯意聯絡及行為分擔，自民國94年至97年間，
    利用報紙廣告及上開協會之網站（網址：www.ctedu.org.tw
    ）宣傳該協會代辦留學中國高校、2008年大陸地區（中國）
    大學對臺聯合招生、福建省普通高等院校單獨招收臺灣學生
    簡章，被告路永慧並於94年2月26日，在臺北市國立師範大
    學綜合大樓504會議室舉行大陸（中國）留學說明會，並於
    現場散發「中華人民共和國普通高等學校聯合招收華僑港澳
    地區及臺灣省學生」簡章，提供考生代辦報名、輔導選填志
    願、考前輔導及由路永慧陪同考生赴大陸地區（中國）應考
    等事宜，而於94年間有魏嘉慧、谷峮德等人經由該協會代為
    報名應考大陸地區（中國）教育機構之事宜，每人並繳交新
    台幣（下同）25,000元；於96年間有屠澤恩、施靖容、呂威
    穎、林恆如等人經由該協會代為報名應考大陸地區（中國）
    之教育機構之事宜，每人並繳交25,000元，而上開代辦費用
    ，均匯入被告李超群設於中國信託商業銀行臺中分行帳號
    000000000000號之帳戶內，而違反臺灣地區與大陸地區人民
    關係條例第23條臺灣地區、大陸地區及其他地區人民、法人
    、團體或其他機構，須經許可始得為大陸地區之教育機構在
    臺灣地區辦理招生事宜或從事居間介紹之行為之規定。
二、案經法務部調查局台北市調查處移送臺灣臺北地方法院檢察
    署檢察官偵查起訴。
    理  由
壹、程序（證據能力）部分：
一、證人谷宇洋、焦佑慧、施宏明、湯媚玲、李瑞滿部分：
    按被告以外之人於審判外之言詞或書面陳述，除法律有規定
    者外，不得作為證據；惟雖不符刑事訴訟法第159條之1至第
    159條之4規定，而經當事人於審判程序同意作為證據或未於
    言詞辯論終結前聲明異議者，法院審酌該言詞陳述或書面陳
    述作成時之情況，認為適當者，亦得為證據，刑事訴訟法第
    159條第1項、第159條之5分別定有明文。本案證人谷宇洋、
    焦佑慧、施宏明、湯媚玲、李瑞滿於調查局之陳述，為被告
    以外之人於審判外之陳述，且無刑事訴訟法第159條之1至第
    159條之4所定得為證據之情形，並經被告及其辯護人不同意
    以之作為證據（見本院卷準備程序筆錄第2頁），該部分不
    具有證據能力。
二、證人邵碧芊部分：
    按被告以外之人於審判外之言詞或書面陳述，除法律有規定
    者外，不得作為證據，刑事訴訟法第159條第1項固定有明文
    。惟被告以外之人於審判中滯留國外或所在不明而無法傳喚
    或傳喚不到者，其於檢察事務官、司法警察官或司法警察調
    查中所為之陳述，經證明具有可信之特別情況，且為證明犯
    罪事實之存否所必要者，得為證據，亦為同法第159條之3第
    3款所定。查證人即魏嘉慧母親邵碧芊於原審審理時因遷移
    戶藉傳喚不到，經原審命拘提仍未到場，足認證人所在不明
    而無法傳喚。本院審酌證人邵碧芊於調查局詢問時之言詞陳
    述，係於案發之初立即製作，對案發情況之記憶當甚為清晰
    ，不致發生一般傳聞證據中證人記憶瑕疵之風險，且亦查無
    調查局人員有違法取證之情，且其證言並為證明犯罪事實之
    存否所必要，參諸前揭規定，自得為證據。
貳、實體部分：
一、訊據被告李超群、路永慧就其等分係址設臺中市○○路117
    號8樓海峽教育協會之理事長、秘書長，曾自94年至97年間
    ，利用報紙廣告及上開協會之網站宣傳該協會代辦留學中國
    高校、2008年中國大學對臺聯合招生、福建省普通高等院校
    單獨招收臺灣學生簡章，被告路永慧並於94年2月26日，在
    臺北市國立師範大學綜合大樓504會議室舉行中國留學說明
    會，並於現場散發「中華人民共和國普通高等學校聯合招收
    華僑港澳地區及臺灣省學生」簡章，提供考生代辦報名、輔
    導選填志願、考前輔導及由被告路永慧陪同考生赴中國應考
    等事宜，而於94年間有魏嘉慧、谷峮德等人經由該協會代為
    報名應考中國教育機構之事宜，每人並繳交25,000元；於96
    年間有屠澤恩、施靖容、呂威穎、林恆如等人經由該協會代
    為報名應考中國之教育機構之事宜，每人並繳交25,000元，
    而上開代辦費用，均匯入被告李超群設於中國信託商業銀行
    臺中分行帳號000000000000號之帳戶內之事實固均不諱言，
    惟均矢口否認有何違反臺灣地區與大陸地區人民關係條例第
    23條臺灣地區、大陸地區及其他地區人民、法人、團體或其
    他機構，須經許可始得為大陸地區之教育機構在臺灣地區辦
    理招生事宜或從事居間介紹之行為，均辯稱：伊等是看到許
    多臺灣地區學生要到中國就學卻被騙錢，所以才會提供中國
    的入學資料給臺灣地區學生參考，並帶同臺灣地區學生前往
    中國參加考試。但伊等僅係提供學校系所簡介、排名及入學
    考試方式等訊息，與坊間報章媒體、書籍、網站或電視節目
    介紹中國留學概況並無差別，既未向臺灣地區人民介紹特定
    學校，也無與中國教育機構訂立任何契約，又不曾保證必然
    錄取，臺灣人民仍須接受考試，再由中國學校依據考試分數
    決定是否錄取，並未違反臺灣地區與大陸地區人民關係條例
    第23條之規定云云。惟查：
（一）被告二人確有透過海峽教育協會提供中國大學對臺聯合招
      生之應考時間、地點及科目等資訊，並由被告路永慧帶同
      臺灣地區學生前往中國參加考試等事實，業據被告二人供
      承在卷，且有證人即谷峮德父親谷宇洋、證人即屠澤恩母
      親焦佑慧、證人即呂威穎母親湯媚玲、證人即林恆如母親
      李瑞滿於原審審理時結證及證人即魏嘉慧母親邵碧芊於調
      查局詢問時證稱大致相符（見原審卷第92-100、115-118
      、95-100、98-99頁、調查局卷第35-36頁反面）與中華人
      民共和國普通高等學校聯合招收華僑港澳地區及臺灣省學
      生簡章、福建省普通高等院校單獨招收臺灣學生簡章、
      2008年中國大學對臺聯合招生文宣各1份（見調查局卷第
      27-32頁)、報紙廣告2份（見調查局卷第33、34頁）、中
      國信託商業銀行股份有限公司97年6月5日中信銀集作字第
      97506517號函及附件李超群帳號000000000000號帳戶歷史
      交易查詢報表1份（調查局卷第50-61頁）為證。
（二）雖證人谷宇洋於原審審理中到庭證稱：伊女兒不太會唸書
      ，所以就選擇讓她前往大陸地區○○○○○路永慧在說明
      時，僅有提供大學的資料，沒有介紹特定學校，也沒有保
      證錄取，只有收取約30,000元，沒有表示考上要另外的酬
      勞等語（見原審卷第93-95頁反面）、證人湯媚玲於原審
      審理中亦到庭證稱：伊先生到被告路永慧的海峽教育協會
      瞭解，經協會提供一些考試招生的資料，伊先生回家針對
      孩子的意願及能力填寫，再委託該會代辦報名手續，伊兒
      子本來就有意願要念醫學院，不是因為該協會介紹才要去
      的。該協會不是針對特定學校介紹，簡章裡面有提供學校
      錄取分數，考生是要靠自己的實力去考試，並沒有保證一
      定可以錄取，兩個人的費用是40,000多元等語（見原審卷
      第95-97頁反面）、證人李瑞滿於原審審理中亦到庭證稱
      ：是伊女兒聽其學長建議前往大陸就讀醫科，所以伊女兒
      就自己上網向海峽教育協會報名，伊女兒本來就有特定學
      校想念，也知道該大陸地區的學制及考試項目，所以只有
      請海峽教育協會代為辦理報名及機票與食宿，費用是2萬
      多元等語（見原審卷第98-99頁反面）、證人焦佑慧到庭
      證稱：伊兒子是自願前往大陸學校就讀，本來就已經有目
      標學校，只是請海峽教育協會代辦報名及機票與食宿，該
      協會並沒有保證錄取，費用應該是20,000多元，不用再另
      外繳費等語（見原審卷第116-118頁）、證人施宏明於原
      審審理中亦到庭證稱：伊女兒本來就有意願前往大陸地區
      就學，只是是委請海峽教育協會代辦報名及機票與食宿，
      該協會並沒有保證可以錄取，費用約是25,000元左右等語
      （見原審卷第152-154頁）。然違反臺灣地區與大陸地區
      人民關係條例第23條臺灣地區之構成要件，係以臺灣地區
      、大陸地區及其他地區人民、法人、團體或其他機構，未
      經我國教育部之許可，而在臺灣地區為中國之教育機構辦
      理招生事宜或從事居間介紹之行為為已足，至是否保證錄
      取則非所問，此觀諸該法條之規定自明。是上述證人谷宇
      洋、湯媚玲、李瑞滿、焦佑慧、施宏明等人於原審審理中
      之證述，於法則非得資為被告等有利之認定。
（三）且被告等所屬之海峽教育協會，曾於2002年12月31日由被
      告李超群代表海峽教育協會，與中國福建師範大學海外教
      育學院訂立委託招生協議書，於該協議書第一項明定「海
      峽教育協會接受中國福建師範大學海外教育學院之委託，
      年為中國福建師範大學海外教育學院進行招生宣傳，招收
      台灣學生到中國福建師範大學海外教育學院學習。」、第
      三項更明定「中國福建師範大學海外教育學院承諾將海峽
      教育協會所招收學生之學費，按學習一年以上（含一年）
      每年30名以內的每生100美元，30名以上的每生150美元，
      作為招生費用支付給海峽教育協會（學習一個學期50美元
      ）。」、第四項復明定「中國福建師範大學海外教育學院
      承諾為海峽教育協會組織的各類研習班、中華文化觀光旅
      遊團等提供良好的教育與接待服務，並將淨收益約20%分
      配給海峽教育協會。」（該協議書於被告等本案行為時仍
      屬有效）。此有法務部100年3月3日法檢決字第
      1000801166號書函及所附之海峽兩岸共同打擊犯罪及司法
      互助協議調查取證回復函（2011年2月9日第031101號）、
      福建省教育廳關於海峽兩岸共同打擊犯罪及司法互助協議
      調查取證的答復函文（2010年12月3日）、福建師範大學
      海外教育學院關於與海峽教育協會簽署委託招生協議書的
      說明函文（2010年12月1日）、委託招生協議書等件在卷
      可參。而教育部於臺灣地區與大陸地區人民關係條例公布
      施行後，迄未依該條例發布有關該條例第23條之許可辦法
      ，此亦有教育部100年3月21日台陸字第1000040655號函在
      卷可考。足證被告等確曾有未受許可，而在臺灣為中國之
      教育機構辦理招生之行為。果被告等上開所為伊等係如其
      等所辯係為避免臺灣學生到中國被騙，而提供中國的入學
      資料給臺灣學生參考，並帶同臺灣學生前往中國參加考試
      ；伊等僅提供學校系所簡介、排名及入學考試方式等訊息
      屬實，則其等何庸與中國之教育機構訂立委託招生協議書
      ？復從中約取招生費用或淨收益？益見被告等上開否認犯
      行之所辯，要屬臨訟杜詞，顯無可採。
（四）綜上所述，被告等本案事證明確，應依法論科。
二、核被告等本案所為，係違反臺灣地區與大陸地區人民關係條
    例第23條之規定，應依同條例第82條論處。被告等關於本案
    犯行，彼等間有犯意之聯絡、行為之分擔，均為共同正犯。
三、原審未予詳查，遽為被告等均無罪之諭知，顯有未洽。檢察
    官上訴意旨，以此指摘原判決不當，求予撤銷改判，為有理
    由，應由本院將原判決撤銷。爰審酌被告等前於90年間已有
    違反臺灣地區與大陸地區人民關係條例第23條規定之犯行，
    業經本院台中分院論罪科刑（見卷附本院台中分院95年度上
    易字第302號判決），其二人於該判決後，仍不知悔改，復
    視我國法律為無物，再為本件同質犯行，且於偵、審中飾詞
    卸責，犯後態度顯然不佳等一切情狀，各量處被告等如主文
    第2項所示之刑，並均諭知易科罰金之折算標準，以示懲儆
    。
據上論斷，應依刑事訴訟法第369條第1項前段、第364條、第299
條第1項前段，臺灣地區與大陸地區人民關係條例第23條、第82
、刑法第11條前段、第28條、第41條第1項前段，判決如主文。
本案經檢察官劉文水到庭執行職務。
中    華    民    國   100    年    5     月    20    日
                  刑事第十八庭審判長法  官  吳鴻章
                                    法  官  汪梅芬
                                    法  官  林銓正
以上正本證明與原本無異。
不得上訴。
                                    書記官  張淨卿
中    華    民    國   100    年    5     月    20    日
附錄：本案論罪科刑法條全文
臺灣地區與大陸地區人民關係條例第82條
（罰則）
違反第 23 條規定從事招生或居間介紹行為者，處 1 年以下有
期徒刑、拘役或科或併科新臺幣 1 百萬元以下罰金。